【裁判字號】    95,交聲,103
【裁判日期】    950505
【裁判案由】    違反道路交通管理處罰條例聲明異議
【裁判全文】
臺灣苗栗地方法院交通事件裁定   95年度交聲字第103號
    原處分機關    交通部公路總局新竹區監理所苗栗監理站
    異  議  人
    即受處分人    甲○○
上列異議人因違反道路交通管理處罰條例案件，對於交通部公路
總局新竹區監理所苗栗監理站於民國95年2 月9 日以竹監苗字第
裁54-I00000000號所為之裁決處分（原舉發案號：彰化縣警察局
彰警交字第I00000000 號），聲明異議，本院裁定如下：
    主  文
原處分撤銷。
甲○○不罰。
    理  由
一、按第21條汽車駕駛人，有左列情形之一者，處新臺幣6 千元
    以上1 萬2 千元以下罰鍰，並當場禁止其駕駛及扣留其車輛
    牌照：一、未領有駕駛執照駕車者。六、使用註銷之駕駛執
    照駕駛小型車或機器腳踏車者。道路交通管理處罰條例第21
    條第1 項第1 款、第6 款分別定有明文。
二、原處分意旨略以：本件異議人即受處分人甲○○於民國94年
    12月01日17時30分，駕駛車牌號碼RNX-318 號輕型機車，在
    彰化縣和美鎮前，因「使用註銷駕駛執照」之違規，經彰化
    縣警察和美分局以彰警交字第I00000000 號違反道路交通管
    理事件通知單舉發，嗣異議人未於應到案日期前依法繳納罰
    鍰，經原處分機關於95年2 月9 日以竹監苗字第裁54-I0000
    0000號裁決書，裁處異議人罰鍰新台幣（下同）12,000元。
三、異議意旨則略以：異議人前往繳納罰鍰被拒絕，並改適用道
    路交通管理處罰條例第21條第1 項第6 款使用註銷之駕駛執
    照，此明顯與法不符。
四、經查：異議人於上開時間、地點，駕駛上開輕型機車，因使
    用註銷駕駛執照騎車之事實，有原舉發機關以彰警交字第
    I00000000 號違反道路交通管理事件通知單在卷可按，且異
    議人對於前開違規之事實，並不否認，堪認有此舉發事件。
    異議人抗辯如上，經查：
    (1)按所謂行政處分，係指行政機關就公法上具體事件所為之
      決定或其他公權力措施而對外直接發生法律效果之單方行
      政行為，唯「行政機關」始得為行政處分。而所稱行政機
      關，係指代表國家、地方自治團體或其他行政主體表示意
      思，從事公共事務，具有單獨法定地位之組織。在此所指
      之「單獨法定地位之組織」者，係以具有經由中央或地方
      立法機關訂定該組織的法律、條例、通則或規程，即行政
      機關須具有「單獨之組織法規」、「獨立之編制和預算」
      以及依印信條例頒發之印信，因此交通部公路總局依據該
      局之組織條例第8 條規定制定交通部公路總局各區監理所
      組織通則，規範各區監理所組織，因此各區○○○○○道
      路交通管理處罰條例（以下簡稱本條例）第92條第3 項規
      定，所訂定之違反道路交通管理事件統一裁罰基準及處理
      細則，對於違反交通規則之裁決書，自屬行政處分。
    (2)又按行政程序法第4 條規定，行政行為應受法律及一般法
      律原則之拘束。第5 條：行政行為之內容應明確。第6 條
      ：行政行為，非有正當理由，不得為差別待遇。第7 條：
      行政行為，應依下列原則為之︰一、採取之方法應有助於
      目的之達成。二、有多種同樣能達成目的之方法時，應選
      擇對人民權益損害最少者。三、採取之方法所造成之損害
      不得與欲達成目的之利益顯失均衡。第8 條：行政行為，
      應以誠實信用之方法為之，並應保護人民正當合理之信賴
      。第9 條：行政機關就該管行政程序，應於當事人有利及
      不利之情形，一律注意。又平等原則為行政法之一般法律
      原則，係由憲法第7 條所衍生，也稱為禁止差別待遇原則
      ，意指行政權的行使，不論在實體上或程序上，相同事件
      應為相同處理，非有合理的正當理由，不得為差別待遇，
      此落實在行政法之具體表現即同法第6 條之規定；且由憲
      法第7 之平等原則亦可導出「禁止恣意原則」意指在行政
      的領域裡，行政機關在作成決定之際，僅能依事理的觀點
      為行為，而且其所作成的一切處置，均應與其所擬規制的
      實際狀態相當，此處所謂之「恣意」是指任性，專斷毫無
      標準且隨個人好惡之決定，而禁止恣意原則，不僅禁止故
      意的恣意行為，復禁止任何客觀上違反憲法基本精神及事
      物本質行為，因此，所謂恣意，實際上等同於欠缺適當的
      、充分的事理上理由。又行政程序法第111 條第7 款，行
      政處分有下列各款情形之一者，無效︰七、其他具有重大
      明顯之瑕疵者。又查行政處分者，係指中央或地方機關就
      公法上具體事件所為之決定或其他公權力措施而對外直接
      發生法律效果之單方行政行為。行政處分之作用，在於使
      抽象之法律規定具體化，以適用於個別之事件。是設定義
      務之行政處分，其內容須明確，相對人始能正確履行其義
      務，於相對人不自動履行義務時，行政機關亦始得以行政
      執行之手段強制實現其內容。行政處分之不明確，如構成
      重大及明顯之瑕疵，行政處分亦因之而無效。
    (3)按道路交通管理處罰條例第65條：汽車所有人、駕駛人違
      反道路交通管理，經主管機關裁決後逾15日未向管轄地方
      法院聲明異議，或其聲明異議經法院裁定確定，而不依裁
      決或裁定繳納罰鍰或不繳送汽車牌照、駕駛執照者，依左
      列規定處理之：一、經處分吊銷汽車牌照或駕駛執照者，
      由公路主管機關逕行註銷。二、經處分吊扣汽車牌照或駕
      駛執照者，按其吊扣期間加倍處分；仍不依限期繳送汽車
      牌照或駕駛執照者，吊銷其汽車牌照或駕駛執照。三、罰
      鍰不繳者，按其罰鍰數額，易處吊扣汽車牌照或駕駛執照
      1 個月至3 個月；不依期限繳送汽車牌照或駕駛執照者，
      吊銷其汽車牌照或駕駛執照。前項第3 款之汽車所有人、
      駕駛人如無汽車牌照或駕駛執照可資易處吊扣時，得就原
      處分或裁定確定之罰鍰加倍處罰；逾15日後仍不繳納者，
      移送法院強制執行。而依據同條例第92條第3 項規定由交
      通部會同內政部所訂定「違反道路交通管理事件統一裁罰
      基準及處理細則」第43條規定，違反道路交通管理事件之
      裁決，應參酌舉發違規事實、違反情節、稽查人員處理意
      見及被處分人之陳述，依基準表裁處，不得枉縱或偏頗。
      違反道路交通管理事件裁決書處罰主文欄，應依基準表記
      明處罰種類，並依下列規定填註：（1）罰 鍰金額應以中
      文大寫記載明確，有增、刪、塗改之部分應加蓋處罰機關
      校正章戳。（2）沒 入處分應記明沒入物名稱、及可資辨
      識該沒入物之資料（型號、規格、尺寸等）。（3）吊 扣
      汽車牌照或駕駛執照處分，應記明應受吊扣之汽車牌照或
      駕駛執照名稱、號碼及吊扣期間。（4）吊 銷、註銷或扣
      繳汽車牌照、駕駛執照、營業小客車執業登記證等處分，
      應記明各該處分種類及標的名稱、號碼。同上細則第45條
      規定「違反道路交通管理事件，於行為人到案聽候裁決者
      ，處罰機關經裁決後，應宣示裁決內容，並將聲明異議期
      間及提出書狀之機關，於宣示時一併告知，且記載於裁決
      書。違反道路交通管理事件，行為人不依規定自動繳納罰
      鍰，或不依通知限期到案，處罰機關逕行裁決者，得不宣
      示。但應依前項規定於裁決書載明應記載事項，並送達受
      處分人。」、第46條規定「裁決書於當場宣示後交付受處
      分人，並於送達簿上簽名或蓋章；拒絕簽收者，記明其事
      由，視同已交付。逾期不到案逕行裁決者，裁決書應於裁
      決後3 日內派員送達或掛號郵寄受處分人。派員送達者，
      並取具送達證附卷。」等規定得知，違反道路交通管理處
      罰條例處罰之正當法律程序為：先有違規的發生、警察的
      舉發及製作通知單、通知單的送達、移送監理機關、違規
      者申訴、異議人自動繳納罰鍰或依據「違反道路交通管理
      事件統一裁罰標準表」裁決、裁決書送達、接獲裁決書20
      日內聲明異議、確定後繳納、強制執行或易處汽車牌照或
      汽車駕駛執照、吊銷汽車牌照或駕駛執照、逕行註銷汽車
      牌照或駕駛執照等依序而行。
    (4)又斟酌違反道路交通管理事件統一裁罰基準及處理細則第
      61條規定：「違反道路交通管理事件，受處分人於裁決後
      逾20日未向管轄地方法院聲明異議，或其聲明異議經法院
      裁定確定，而不依裁決或裁定繳納罰鍰或不繳送汽車牌照
      、駕駛執照者，依下列規定處理：（1）罰 鍰不繳者，如
      受處分人領有有效之汽車牌照、駕駛執照時，得以新臺幣
      每滿1 千元罰鍰折算易處吊扣汽車牌照、駕駛執照1 個月
      ，不足1 千元者以1 千元計算，但易處吊扣期限不得逾3
      個月；受處分人仍不於15日限期內繳送汽車牌照、駕駛執
      照者，吊銷其汽車牌照、駕駛執照。（2）經 處分吊扣汽
      車牌照、駕駛執照者，按其吊扣期間加倍處分，受處分人
      仍不於15日限期內繳送汽車牌照或駕駛執照者，吊銷其汽
      車牌照或駕駛執照。（3）經 處分吊銷、註銷汽車牌照、
      駕駛執照者，由處罰機關逕行註銷。（4）經 處分吊銷、
      註銷執業登記證者，由處罰機關於裁決確定後，移送該管
      警察機關逕行註銷。（5）經 處分沒入之車輛、高音量喇
      叭或噪音器物、測速雷達感應器、攤棚、攤架者，於裁決
      確定後銷燬。（6）經 處分追繳欠費者，於裁決確定後，
      將裁決書抄本移送應收欠費之機關以憑繳欠費。同條第2
      項：「前項第1 款之受處分人，如無汽車牌照、駕駛執照
      可資易處吊扣時，得就原處分或裁定確定之罰鍰加倍處罰
      ，逾15日後仍不繳納者，移送行政執行處執行。」同法第
      3 項：「依第1 項各款所為之處罰，均應於裁決書處罰主
      文內填記明確，罰鍰折算易處吊扣處分之基準，並應於裁
      決書附記欄內記明；依前項規定加倍處罰罰鍰之數額、繳
      納期限，亦應於裁決書處罰主文記明。」等規定得知，苗
      栗監理站應依照上開規定處罰受處分人，而受處分人於裁
      決後逾20日未向管轄地方法院聲明異議，或其聲明異議經
      法院裁定確定，而不依裁決或裁定繳納罰鍰或不繳送汽車
      牌照、駕駛執照者，監理所才能依據上開規則第61條規定
      依序為之，因此該細則第61條第3 項明定於「裁決書處罰
      主文記明」，苗栗監理站因此將裁罰確定前及確定後之強
      制執行記載於同一份裁決書，稱謂一次性裁決原則，明顯
      逾越道路交通管理處罰條例第65條之母法規定，而依照中
      央法規標準法第11條，法律不得牴觸憲法，命令不得牴觸
      憲法或法律，下級機關訂定之命令不得牴觸上級機關之命
      令。而參照憲法第172 條規定，命令與憲法或法律牴觸者
      無效。
    (5)又苗栗監理站目前處罰異議人於89年03月27日之違規，於
      91 年10 月02日裁決的主文記載為：罰鍰新台幣1,400 元
      、並依第63條記違規點數3 點。罰鍰限於91年11月1 日前
      繳納。上開駕駛執照逾期不繳送之處分：自91年11月2
      日起易處吊扣駕駛執照4 個月，並限於91年11月168 日前
      繳送。91年11月168 日未繳送駕駛執照者，自91年11月
      17 日 起易處吊銷，並逕行註銷駕駛執照。駕駛執照吊
      （註）銷後，自91年11月17日起1 年內不得重新考領駕駛
      執照。原處分機關係將違規之裁決與裁決確定之後行政處
      罰一併告知，其中違反道路交通管理事件統一裁罰基準及
      處理細則第61條第3 項之規定係逾越道路交通管理處罰條
      例第65條之規定，參照中央法規標準法第11條及憲法第
      172 條規定，係無效。且參考違規通知單記載異議人於89
      年之違規項目分別為「紅燈右轉」、「機車駕駛人未戴安
      全帽」，原處分機關既然亦認定異議人當時係違反道路交
      通管理處罰條例第53條第1 項、第31條第1 項、及第63條
      第1 項第3 款之規定，有交通部公路總局新竹區○○○○
      ○道路交通管理事件裁決書可稽，則應就其2 種違規行為
      分別裁罰，惟該所僅籠統裁罰4100元，並依第63條第1 項
      記違規點數3 點，並無分別裁罰，亦有未妥（臺灣高等法
      院92 年 度交抗字第132 號、93年度交抗字第13號裁定可
      資參照）。
五、綜上所述，原處分機關認異議人於案發時、地，有前開之違
    規事實，並據之裁決如前，固非無見。然違反道路交通管理
    事件統一裁罰基準及處理細則第61條第3 項規定逾越道路交
    通管理處罰條例第65條之母法規定、及有行政程序法第111
    條第7 款之有重大明顯之瑕疵，為無效。原處分機關依據該
    規定，於91年11月17日逕行註銷異議人之駕駛執照，牴觸憲
    法保障異議人依法爭訟之權，核非適法，原處分機關依據道
    路交通管理處罰條例第21條第1 項第6 款規定，遽予裁處異
    議人罰鍰新臺幣12,000元即有未洽，本件異議為有理由，爰
    撤銷原處分，另諭知異議人不罰之裁定。
六、據上論結，應依道路交通案件處理辦法第20條前段，裁定如
    主文。
中    華    民    國    95    年    5     月    5     日
                     交通法庭   法  官  張珈禎
右正本證明與原本無異。
如不服本裁定應於送達後5日內向本院提出抗告狀。
                                書記官  黃雅琦
中    華    民    國    95    年    5     月    5     日


司法院資訊處製作；財團法人民間司法改革基金會備份。
